臺灣板橋地方法院刑事判決　　　　　　　　　　　　　　九十二年度金訴字第三號
　公　訴　人　臺灣板橋地方法院檢察署檢察官
　被　　　告　戊○○
　　　　　　　丁○○
　　　　　　　己○○
　共　　　同
　選任辯護人　鍾元珧律師
右列被告因詐欺案件，經檢察官提起公訴（九十年度偵字第七一四一號），本院判決
如左：
    主  文
戊○○、丁○○、己○○均無罪。
    理  由
一、公訴意旨略以：丁○○係天天文化有限公司（下稱天天公司）負責人，己○○為
    花田文化有限公司（下稱花田公司）負責人，戊○○則為天天公司及花田公司之
    總經理。戊○○、丁○○二人因伊等所經營之華順書報股份有限公司（下稱華順
    公司）財務狀況不佳，經營困難，且與己○○復均明知天天公司、花田公司自民
    國八十九年七、八月間起，業務急遽衰退，毫無償債能力。三人竟共同意圖為自
    己不法之所有，並基於概括之犯意，以天天公司名義於八十九年八月二十六日，
    用信函傳真至臺北縣永和市○○路○段六十九號十二樓龍成出版事業有限公司（
    下稱龍成公司），虛稱：自八十九年八月二十六日起，由天天公司承接負責龍成
    公司經銷事宜之華順公司所有業務，天天公司專業經驗豐富擁有廣大通路，業務
    範圍除台灣本島外，亦包括香港、中國大陸、東南亞及美加等地區，實力雄厚云
    云，要求龍成公司改與天天公司合作，並於數日後，戊○○親自登門拜訪龍成公
    司，向龍成公司負責人乙○○表明天天公司已概括承受華順公司一切權利義務，
    且一再要求龍成公司繼續供應出版品，交由天天公司代為經銷，更數度表示天天
    公司乃執出版界牛耳之花田公司之關係企業，資力雄厚，無須懷疑云云，致令乙○○陷於錯誤，於八十九年八月間，陸續出貨予天天公司，總值約八十餘萬元。
    嗣於同年八月下旬，乙○○依約要求天天公司給付貨款，經戊○○交付以天天公
    司為發票人，付款人華泰銀行光復分行，票號分別為ＡＡ0000000號、Ａ
    Ａ0000000號，面額分別為新臺幣（下同）四十二萬三千八百七十四元、
    四十二萬七千二百三十六元，發票日均為八十九年九月三十日之支票二張予乙○○收執。詎乙○○依期於同年九月三十日提示到期支票竟遭退票，旋於翌日，接
    獲天天公司傳真函件通知：天天公司由於資金調度困難，營運虧損嚴重，暫停對
    外支付一切款項，爾後將改現金進貨云云。乙○○聞訊立即質問戊○○，戊○○
    又承上開犯意，對乙○○誆稱：花田公司集團資金稍後即將匯入，只要龍成公司
    可配合換票，度過難關，龍成公司債權應可確保云云，致使乙○○不疑有詐，再
    陷於錯誤，並繼續出貨予天天公司。而戊○○另於八十九年十月七日及九日交付
    發票人天天公司，付款人華泰銀行光復分行，票號分別為ＡＡ0000000號
    、ＡＡ0000000號、ＡＡ0000000號，發票日分別為八十九年十月
    十五日、八十九年十月九日、八十九年十月三十一日，面額分別為四十二萬三千
    八百七十四元、四十二萬七千二百三十六元、四十九萬一千零六十六元之支票三
    紙，換回前揭支票，並充為繼續進貨之擔保。然乙○○於八十九年十月間，提示
    上開支票，仍盡遭銀行退票。質之戊○○，而戊○○復承上開犯意，於同年十月
    十二日親赴龍成公司表示：花田公司集團雄厚資金確已匯入，資金調度絕無問題
    ，往後交易全部改採現金進貨，退票事件純屬會計作業疏忽所致，要求龍成公司
    繼續出貨，另交付發票人花田公司，付款人彰化銀行江翠分行，票號分別為ＡＮ
    三三六五四一號、ＡＮ三三六五四二號、ＡＮ三三六五四三號、ＡＮ三三六五四
    四號、ＡＮ三三六五四五號，發票日八十九年十一月二十日、八十九年十二月五
    日、八十九年十二月二十日、九十年一月五日、九十年二月五日，面額分別為四
    十二萬三千八百七十四元、四十二萬七千二百三十六元、三十三萬九千一百七十
    六元、十五萬三千八百四十八元、四十九萬一千零六十六元之支票五紙供乙○○
    收執，致令乙○○再度陷於錯誤，並繼續供貨。嗣於八十九年十一月二十一日，
    乙○○提示到期之上開花田公司支票，竟仍遭退示，多方向天天公司、花田公司
    催討亦未果，至此方知受騙，並結算出共計被騙貨款達二百餘萬元。因認被告涉
    有刑法第三百三十九條第一項之詐欺罪嫌。
二、按犯罪事實應依證據認定之，無證據不得認定犯罪事實，又不能證明被告犯罪或
    其行為不罰者，應諭知無罪之判決，刑事訴訟法第一百五十四條第二項、第三百
    零一條第一項分別定有明文。而認定不利於被告之事實，須依積極證據，苟積極
    證據不足為不利於被告事實之認定時，即應為有利於被告之認定，更不必有何有
    利之證據。最高法院著有判例可循（最高法院三十年上字第八一六號判例參照）
    。再按告訴人之告訴，係以使被告受刑事訴追為目的，是其陳述是否與事實相符
    ，仍應調查其他證據以資審認，亦有最高法院五十二年臺上字第一三○○號判例
    意旨可資參照。末按認定犯罪事實所憑證據，雖不以直接證據為限，間接證據亦
    包括在內；然無論直接或間接證據，其為訴訟上之證明，須於通常一般之人均不
    致有所懷疑，而得確信其為真實之程度者，始得據為有罪之認定。如未能發現相
    當證據，或證據不足以證明，自不能以推測或擬制之方法，以為裁判基礎，最高
    法院亦著有七十六年臺上字第四九八六號判例、四十年臺上字第八六號判例足參
    。又刑法第三百三十九條第一項詐欺罪之成立，以意圖為自己或第三人不法所有
    ，以詐術使人將本人或第三人之物交付為要件。所謂以詐術使人交付，必須被詐
    欺人因其詐術而陷於錯誤，若其所用方法，不能認為詐術，亦不致使人陷於錯誤
    ，即不構成該罪，最高法院四十六年臺上字第二六○號判例意旨可資參照。經核
    公訴意旨認被告涉有右揭犯嫌，係以告訴人之指訴、八十九年七月二十六日天天
    公司傳真函件影本一份、天天公司與告訴人之經銷合約書影本一份、八十九年十
    月一日天天公司傳真函件影本一份、八十九年十二月五日天天公司傳真函件、支
    票影本十張、退票理由書影本四張及法務部票據信用資訊連結作業查詢明細表二
    份等件為其主要憑據。
三、訊據被告三人堅決否認涉有詐欺犯行，被告丁○○、己○○辯稱：詳細情形我們
    不是很清楚，都是戊○○在處理。被告戊○○辯稱：我們用天天公司承接華順公
    司的業務及帳務，時間是在八十九年六、七月間聯絡客戶，八十九年七月二十六
    日跟龍成公司達成協議，龍成公司是華順的客戶，協議後，就把華順公司欠他們
    的貨款，由我們開票來結清，八月二十六日以後，天天公司進貨款只有一、二十
    萬元，其他的都是補華順的貨款，華泰銀行票號ＡＡ0000000、ＡＡ一七
    四四九是付五、六月的帳，這二張票後來因為華順欠我們很多錢，我們不知
    道華順欠了那麼多的貨款，所以週轉上有一點問題。華順三、四月開給龍成公司
    的票遭退票，我們在八月三十一日開了三張票ＡＡ0000000至九號的
    票給龍成公司，其中一張八九八的票有兌現，其他二張因為公司撐不過去，所以
    才跳票。出問題後，我們有傳真通知客戶，說我們經營發生困難，希望客戶支持
    我們，後來有跟龍成公司換票。在我們通知龍成後，八十九年八月至十月份，龍
    成公司的發貨金額就有減少了，金額每個月約十萬元左右，八月二十六日之後這
    三個月的貨款總共三十一萬多元，後來我們公司遭拒往，就無法再開票了，這三
    十幾萬的貨款我們沒有開票。一般是對完帳後再開票，九月的帳大概是在十月底
    或十一月初才開票出去。我們天天公司第一張退票是在九月十一日，後來在十月
    二十七日才遭拒往，花田公司在九月二十日退票，拒往時間是十二月八日，起訴
    書所載時間有誤，我們十二月八日有發函龍成公司，希望能夠來處理貸款的事宜
    ，‧‧‧，只有九月的部分是我們八月二十六日以後進貨的貨款，其他都是付之
    前華順公司的貨款等語。
四、經查：
（一）龍成公司法定代理人乙○○於偵查時證稱：龍成公司在簽訂合約之前約八十九
      年七月二十六日前一星期，由我和龍成公司發行人胡漢祥一起到天天公司位於
      臺北縣五股鄉○○路○段二五六之二號公司現場，營業狀況還算正常，營業處
      所也寬大，所以我想和天天公司簽約應該可行（見臺灣板橋地方法院檢察署九
      十年度他字第七二三號卷，第五一頁、五一頁背面）等語。可知告訴人公司係
      在參訪了解天天公司之狀況後，經過評估方才與天天公司簽訂合約。而天天公
      司於同年七月二十六日致龍成公司之通知函（見九十年他字第七二三號卷第十
      四頁），函中表示自八十九年八月二十六日起承接華順公司之業務，並稱天天
      公司「擁有豐富的專業經驗」、「主要通路包括傳統書店、連鎖書店、便利商
      店、漫畫屋、租書業者、各級學校和公私立圖書館等銷售管道」、「與國內超
      過四十家的區域性經銷商建立網狀結合」、「業務範圍除臺灣本島外，亦包括
      香港、中國大陸、東南亞及美加地區」等語，主要係將天天公司之通路及業務
      概況做一簡單介紹，難謂有何虛稱「實力雄厚」而誇大天天公司資力之情事，
      從而，此舉並非以詐術使乙○○陷於錯誤之行為。
（二）證人即前華順公司負責人丙○○固證稱：在八十九年五、六月被告等向我承接
      華順公司，當時債權債務的情形，八十九年五月三十一日簽協議書，戊○○來
      我華順公司承接債權、債務，包括業務，華順公司到那時為止開出去的支票有
      一千多萬元，應收帳款有五百萬元，還有一些庫存書籍、生財器具等，帳目是
      被告派人到我公司做了一個多月做出來的．．．（見本院九十二年八月二十八
      日訊問筆錄）。被告戊○○則稱：友徠公司有辦登記但沒有營業，但友徠的負
      責人發現債權債務太亂，不敢承接華順，後來我們就用天天公司來承接，我們
      承接的原因是因為丙○○沒有辦法將華順公司回復原狀，我們怕我們的錢不能
      收回來，那時我們有幫他做票貼，後來才用天天公司承接下來‧‧‧，證人說
      的債務狀況，沒有包括已經欠的錢但還沒有開票出去的情形（見同上本院訊問
      筆錄）。可知原擬承接華順公司之友徠公司因公司負責人朱鵬學退出經營，致
      該公司成立後未能營業，改由天天公司承接華順公司。而戊○○承接華順公司
      當時，華順公司負債金額是否為丙○○所述之一千萬元左右，雙方雖存有爭議
      ，惟衡諸常情，天天公司是否能承受華順公司之債務或者其他更多之資金缺口
      ，亦端視公司財務槓桿之操作情形及營收狀況而論，若戊○○因誤判華順公司
      債務缺口，致資金調度困難而無法支付接踵而來的債務，導致支票退票、拒往
      之情形，亦屬資金管理運用不當之問題，與詐術行為無涉。再者，被告戊○○
      自八十九年五月接手華順公司業務起至同年九月止，仍持續以花田公司名義匯
      款挹注數百萬元予華順公司，有華南商業銀行存款憑條副根、華泰銀行跨行匯
      款回單、合作金庫匯款回條聯、第一商業銀行匯款通知單、世華聯合商業銀行
      存款存根共二十一紙（均影本）附卷可參，堪認被告戊○○等與告訴人公司開
      始往來時，公司尚有相當資力，並未陷於給付不能之狀態。縱事後因週轉不靈
      ，所簽發支票無法兌現，亦難即認戊○○自始有為自己不法所有之意圖。此外
      ，於八十九年十二月間天天公司、花田公司等支票遭銀行拒絕往來後，被告仍
      於九十年一月間，補華順公司之退票，並陸續對智冠科技股份有限公司、青文
      出版社及其他債權人等以現金或著作權、書籍等清償債務，有華南商業銀行存
      款憑條、轉渡及授權協議書、已兌現之華泰商業銀行支票四張、萬通萬象圖書
      股份有限公司發貨單（均影本）在卷可稽，足徵天天公司與花田公司陷入資金
      困境後，被告戊○○等人自始至終均坦承面對債務問題，未見逃避之情，益足
      認被告無法支付貨款，應係單純財務操作不佳所導致，與詐欺犯行無涉。
（三）天天公司於八十九年十月一日亦曾對告訴人龍成公司主動發出正式通知，告知
      資金調度困難之情事，表示將暫時減少進貨種類、清理庫存退貨，並暫時改採
      現金進貨以降低供貨廠商的風險等語（見九十年他字第七二三號卷第二十頁）
      ，復為告訴人所不爭執。且卷附龍成公司開立之八十九年前後期應收款總表（
      本院九十二年度金訴字第三號卷，被證十），於帳單月份五月份至七月份，交
      易金額均在四十萬元以上，八月份因有大量退貨，交易金額降為三十四萬元，
      至九月份，驟減為十五萬元，十月份為九萬餘元，足徵戊○○當時所發通知已
      將財務困難之情事使告訴人知悉，而龍成公司當時亦已降低供貨，若被告等人
      有意詐騙告訴人之財產，豈會主動對包括告訴人龍成公司在內之往來廠商發出
      通知，使包括龍成公司在內之廠商減少供貨之情形？而花田公司於八十九年十
      二月八日被銀行列為拒絕往來戶後，戊○○再度以天天公司名義發出存證信函
      ，稱：「所經營通路累積虧損日益擴大」、「營業績效亦持續惡化中」、「將
      儘速清理庫存辦理退貨」、「如果貴公司願意參與本公司之經營，或同意以本
      公司庫存產品或產品線之經銷權抵償債務者，亦可與本公司聯絡」等語，此有
      天天公司八十九年十二月八日發出之存證信函在卷可參（見同上本院卷被證十
      一），若被告真有詐騙龍成公司之不法意圖，應不至於一再將天天公司財務困
      難之情事告知包括告訴人公司在內之往來廠商。況且，衡諸龍成公司與天天公
      司之交易習慣，若龍成公司不願出貨予天天公司，儘可停止傳真書單或於天天
      公司回傳訂購書單時，停止出貨，而非繼續與天天公司保持商業往來。被告為
      維持公司存續，力挽公司日益惡化之經營困境，認為龍成公司仍然願意出貨支
      持，由公司業務人員回傳訂購書單，亦不應遽稱為詐欺之行為。
（四）至公訴意旨稱被告戊○○對龍成公司法定代理人乙○○誆稱：花田公司集團資
      金稍後即將匯入，只要龍成公司可配合換票，度過難關，龍成公司債權應可確
      保云云，致使乙○○不疑有詐，陷於錯誤，並繼續出貨予天天公司以及同意換
      票，嗣支票又未獲兌現一節。經查被告否認有誆稱花田公司集團資金即將匯入
      等情，此部分並無積極證據足資佐證。況衡諸商場上經營習慣，公司因為出貨
      、進貨而有支付或收入貨款、票款，甚至軋票等資金調度情形所在多有，如非
      基於不法所有之意圖，實難以無法支付貨款之結果而推論有所謂詐欺犯行。況
      告訴人接受被告換票要求，益足佐證其對於天天公司、花田公司等財務調度情
      形不佳應有所認識，並且依其評估而同意換票，復於嗣後陸續減少供貨量，雖
      然告訴人公司之貨款其後無法收回，惟揆諸前揭說明，僅能認係屬民事上之債
      務不履行，與詐欺犯行仍有未合。
（五）綜上所述，公訴意旨認被告涉有詐欺之犯行，尚難認已有足為不利被告認定之
      相當證據，其間有合理之懷疑性存在，無法達到確信其為真實之程度。此外，
      亦無其他積極證據足以證明被告三人有上開共同詐欺之犯行，揆諸上開判例意
      旨，即不得遽為不利於被告等之認定，應依法為被告三人無罪之諭知。
據上論斷，應依刑事訴訟法第三百零一條第一項，判決如主文。
本案經檢察官甲○○到庭執行職務。
中    華    民    國      九十三      年      三      月      二十六    日
                                  臺灣板橋地方法院刑事第三庭
                                      審判長法官  胡堅勤
                                            法  官  王瑜玲
                                            法  官  李君豪
右正本證明與原本無異。
如不服本判決，應於判決送達後十日內向本院提出上訴狀 (應附繕本) ，上訴於
臺灣高等法院。
                                          書記官    蕭汝芳
中    華    民    國      九十三      年      三      月      二十六    日
